臺灣臺南地方法院刑事判決　　　　　　 95年度簡上字第177號
上　訴　人
即　被　告　丙○○
　　　　　　　　　　送達處所.
上列上訴人即被告因偽造文書案件，不服本院中華民國九十五年
一月十日九十五年度簡字第七九號第一審簡易判決（聲請簡易判
決處刑案號：九十四年度偵字第一一九七二號），提起上訴，本
院管轄之第二審合議庭認本件不宜逕以簡易判決處刑，改依通常
程序自為第一審判決，判決如下：
    主  文
原判決撤銷。
丙○○無罪。
    理 由
一、公訴意旨略以：被告丙○○前於民國九十二年間因詐欺案件
    ，經臺灣高雄地方法院檢察署檢察官以九十二年度偵緝字第
    一四０六號為緩起訴處分確定，緩起訴期間為三年，期滿日
    為九十五年十一月二十四日（不構成累犯）。詎其猶不知悔
    改，因其係本署九十四年度他字第二三二九號侵占案件告訴
    人甲○○之代理人，而該案之被告係李黃素玉，又甲○○及
    李黃素玉分別係其岳父及岳母，因不欲甲○○、李黃素玉因
    案涉訟，竟基於偽造文書之犯意，冒用「甲○○」之名義，
    於上開緩起訴期間內之九十四年五月十七日某時許，偽簽「
    甲○○」之署名一枚及盜蓋「甲○○」之印章在請求撤回告
    訴狀上，而偽造該私文書，復於同日持之向本署行使，足以
    生損害於本署偵辦案件之正確性及甲○○。嗣經本署檢察官
    於九十四年八月四日偵辦前述侵占案件時，經甲○○表示並
    未具狀撤回告訴，始悉上情，因認被告涉犯刑法第二百十六
    條、第二百十條之行使偽造私文書罪嫌等語。
二、按犯罪事實應依證據認定之，無證據不得認定犯罪事實，又
    不能證明被告犯罪者，應諭知無罪之判決，刑事訴訟法第一
    百五十四條第二項、第三百零一條第一項前段分別定有明文
    。又所謂認定犯罪事實之證據，係指足以認定被告確有犯罪
    行為之積極證據而言，如未發現相當證據，或證據不足以證
    明，自不能以推測或擬制之方法，以為裁判基礎。且刑事訴
    訟上證明之資料，無論其為直接證據或間接證據，均須達於
    通常一般人均不致於有所懷疑，而得確信其為真實之程度，
    始得據為有罪之認定，若其關於被告是否犯罪之證明未能達
    此程度，而有合理性懷疑之存在，致使法院無從形成有罪之
    確信，根據「罪證有疑，利於被告」之證據法則，即不得遽
    為不利被告之認定，其以情況證據（即間接證據）斷罪時，
    尤須基於該證據在直接關係上所可證明之他項情況事實，本
    乎推理作用足以確證被告有罪，方為合法，不得徒憑主觀上
    之推想，將一般經驗上有利被告之其他合理情況逕予排除（
    最高法院七十六年台上字第四九八六號、三十二年度上字六
    七號判例意旨參照）。次按，刑事訴訟法第一百五十六條第
    二項規定：被告之自白，不得作為有罪判決之唯一證據，仍
    應調查其他必要之證據，以察其是否與事實相符。其立法旨
    意乃在防範被告自白之虛擬致與真實不符，故對自白在證據
    上之價值加以限制，明定須藉補強證據以擔保其真實性。故
    就刑事訴訟法第一百五十六條第二項之立法意旨觀之，被告
    之自白或其他不利於己之陳述，固得作為認定被告犯罪之證
    據，但不得作為有罪判決之唯一證據，仍應調查其他必要之
    證據，以察其是否與事實相符，亦即仍須有補強證據以擔保
    該自白之真實性，始得採為斷罪之依據，並非絕對可由法院
    自由判斷該自白或不利於己之陳述之證明力。若不為調查，
    而專憑此項供述據為被告犯罪事實之認定，即與上開規定有
    違，因此，為期擔保被告所為不利於己陳述所具真實性之本
    質體現，尤應有足以令人確信其陳述為真實之補強證據。至
    於所謂補強證據，則指除該自白或不利於己之陳述本身之外
    ，其他足以證明自白之犯罪事實確具有相當程度真實性之證
    據而言，雖所補強者，非以事實之全部為必要，但亦須因補
    強證據與自白之為相互利用結果，足使犯罪事實獲得確信者
    ，始足當之（最高法院八十七年度台上字第三四七二號判決
    意旨參照），先此敘明。
三、公訴人認上訴人即被告涉有上開犯行，無非以被告丙○○於
    偵查中坦承不諱，核與被害人甲○○所述之情節相符，並有
    請求撤回告訴狀影本附卷為其論據。訊據上訴人即被告丙○○堅決否認有何偽造文書之犯行，辯稱：我岳父甲○○之前
    的官司都是我親自為他處理，他已於九十四年八月二十七日
    往生，因我岳父患有老年性癡呆症和精神疾病，他要告我岳
    母侵占，我們勸他撤回，最後他有同意，我才會代為提出撤
    回告訴狀，但是他精神不好，恍恍忽忽，直到他要往生之時
    最為嚴重，他在偵查庭因看到我岳母心中有恨，又反悔他當
    初同意撤回，才會說沒有要撤回告訴，而我在當庭沒有立即
    拆穿他，是因為怕他一時氣憤病發，才附和他未將實話說出
    來。但事實上我有經過甲○○同意才會提出撤回告訴狀等語
    。本院經查：
  (一)甲○○及李黃素玉分別為被告丙○○之岳父及岳母。而甲○○（八年八月十九日生）本身罹患老年性癡呆症合併憂鬱型
    疾病，已於九十四年八月二十七日死亡乙節，有殷建智精神
    科診所診斷證明書、相驗屍體證明書（附於臺灣臺南地方法
    院檢察署九十四年他字第二三二九號偵查卷第二五頁）各一
    紙及殷建智精神科診所以九十五年八月三十一日殷字第0095
    0831號函檢送之甲○○病歷表等資料附卷可憑，且按老年癡
    呆（Senile  Dementia）一般是指漸進性中樞神經退化性之
    疾病，老年癡呆症一般學者以六十五歲為界，可分為早期、
    早發性癡呆症與老年性癡呆症，而老年性癡呆症之臨床病徵
    ，包括初期病徵、中期病徵及後期病徵，在初期病徵時，病
    患會表現出病態的健忘，中期病徵（混亂期）階段，病患的
    智能障礙已進行到相當程度，以致無法接納新訊息，同時還
    會出現誤會、妄想、幻覺、意識混亂…等種種精神症狀，到
    了後期病徵（癡呆期），此時病患的記憶力、定向能力皆降
    至極低程度，對新近發生的事以及過去大部分的事皆不記得
    ，易喪失時間觀念及對地點的辨認能力，此外，亦逐漸失去
    認人的能力等情，有法務部法醫研究所以九十五年九月二十
    二日法醫理字第0950003952號函檢附之法醫所（95）醫鑑字
    第1783號法醫文書審查鑑定書載明可稽，而觀諸被害人甲○○於九十四年七月二十一日就診時，已因老年性癡呆症合併
    憂鬱型疾病，而有情緒低落、記憶差、偶而意識不清、人、
    時、地混淆情形之病徵表現，有前揭甲○○診斷證明書及其
    病歷表載明可徵，足見甲○○在九十四年七月底時，其老年
    癡呆症之病程應已發展至中期階段或後期階段無疑！而查，
    被害人李明全於九十四年八月四日在地檢署應訊時，係以告
    訴人身分而非以證人身分到庭具結，且其就「有無在九十四
    年五月十七日具狀向本署撤回告訴？」此一問題固答稱：「
    沒有」，惟其就另一問題「該土地所有權狀要回作何用途？
    」所答卻完全不知所云致筆錄無從記載，此有當日地檢署之
    訊問筆錄載明可考（見偵卷第十五至十六頁），而被害人李
    明全當時既因所罹之老年癡呆症病程已發展至中後期階段，
    致本身會有誤會、妄想、幻覺、意識混亂，對新近發生及過
    去大部分的事皆不記得等病徵表現，顯然被害人甲○○在陳
    述當時之心理狀態並非處於全然健全之情況，是被害人甲○○可憑其感官作用就見聞事實所為之陳述能力即辯識事物之
    能力，既已有所欠缺而可資懷疑其真實性，則其所為之陳述
    顯有不可信之情形而不具信用性甚明！從而，被害人甲○○
    於偵查中向檢察官所為之陳述既未經具結且有顯不可性之情
    況存在，自無證據能力！
  (二)證人即被告配偶乙○○就甲○○有授權被告提出系爭請求撤
    回告訴狀等情，業據其於本院審理中到庭結證：「我有跟父
    親說媽媽年紀這麼大了，不要讓母親一直上法庭，我父親到
    法庭之前他都說他到死之前都不撤回，回去我就跪著求他，
    說二個人都已經七、八十歲了，他就同意要撤回，我父親說
    都已經告了，不知要如何撤銷，我是說可以讓我先生想想辦
    法，就授權給我先生辦理，我父親也有同意，他也自己簽名
    」、「（問：你父親授權的民事委任狀有幾份？）有很多份
    」、「（問：【提示本院卷第七頁委任狀】有無見過此份委
    任狀？）有，這是其中一份，有好幾份」、「（問：每一份
    民事委任狀是否都是甲○○親自簽名、蓋印鑑章？）有的是
    授權丙○○簽名，也有是蓋別的甲○○所授權刻的私章，不
    是每一份民事委任狀授權的簽名、印文都是一樣的」、「（
    問：【提示九十四年發查字第九六七號第十四頁】該份撤回
    告訴狀你有無見過？）有，這份不是我父親寫的，是我父親
    叫我先生寫的」、「（問：為何寫該份撤回告訴狀？）我父
    親說要撤回告訴」、「（問：你父親在九十四年四月十八日
    按鈴申告後，回去後何時同意撤回告訴？）在按鈴申告後約
    一星期，我們自己在家中作家庭禮拜，我父親有受到感化，
    他說這樣我們難做人，所以同意撤回，因為他只是要給母親
    教訓，而且土地原本就是要給我姊妹三人分的」、「（問：
    你父親同意撤回時，在講這句話時，被告丙○○有無在場？
    ）有」、「（問：你父親之所以會講這句話時，是因為你求
    他還是他自己講的？）是我求他撤回對母親的告訴後，他才
    同意的」、「（問：你何時求甲○○？）是在按鈴申告後的
    這個禮拜之間，我求他的」、「（問：甲○○是一直到作禮
    拜那天他才同意？）是的，但是到法院後他又不同意」、「
    （問：九十四年八月四日你父親與被告、你母親一起到地檢
    署的該次，檢察官訊問時，你有無在場？）有，我有在場」
    、「（問：當時你父親是否有向檢察官表示他沒有撤回？）
    有」、「（問：你說按鈴申告後一星期，你父親有同意撤銷
    告訴，撤回告訴狀是何時寫的？）狀子寫好了，但是沒有押
    日期」、「（問：為何沒有押日期？）因為不知道何時要開
    庭」、「（問：九十四年八月四日開庭之前，你父親有無後
    悔要撤回告訴？）我父親有後悔，他說他到死都不要撤回，
    但我又一直求他」、「（問：你父親為何在七月二十二日又
    要撤回之前的撤回？）我父親就是痴呆反反覆覆」等語綦詳
    （見本院九十五年十一月二十八日審判筆錄）。雖證人前於
    檢察官詰問「九十五年五月間，你父親有無說要撤銷」此一
    問題時，係答稱：沒有，他直到上法庭都說不要等語，致與
    其前述甲○○同意撤回告訴期間是在申告後約一星期此時點
    有所出入，惟查，甲○○及李黃素玉分別為證人乙○○之父
    、母，且甲○○按鈴申告李黃素玉時二人均已為高齡逾七、
    八十歲之老人，而為人子女者見父母結褵半百竟而興訟，豈
    會有隔岸觀火而不盡力化解雙方歧見避免訟爭之理？再者，
    被害人甲○○於地檢署申告時其申告內容係「（問：告何人
    何事？）我要告我太太李黃素玉，他把我的玉井鄉○○○段
    七四地號所有權狀拿去不還我，所以我要告她侵占」等語（
    見臺灣臺南地方法院檢察署九十四年發查字第九六七號偵查
    卷第九頁），觀其告訴內容僅係一般夫妻間財產處理所生之
    細瑣小事，又非有何深仇大恨，被害人甲○○實無有絕對不
    能撤回告訴之理由！是證人乙○○陳證：甲○○係在其求情
    下有同意撤回對李黃素玉之告訴等情，確屬信而有徵可資憑
    採，而本件案發時間距離證人到庭作證時既已逾一年有餘，
    自難期證人就各個時間均能有絲釐不差之記憶能力，是尚難
    僅因其前開稍有出入之陳述，即遽認其陳述為不可採！併此
    敘明。
  (三)又被告丙○○自九十一年婚後係與其配偶乙○○及乙○○之
    子黃國峻同住，迄至九十四年二月間甲○○因老年癡呆症病
    徵發作，被告始將甲○○接來同住直至其過逝為止，以上事
    實業據被告供明在卷可按，並經證人乙○○到庭陳證：我父
    親於九十四年二月來和我們住後，就有癡呆一直到他去世為
    止，精神狀況有時正常有時不正常，又會在床舖旁邊大小便
    ，有時知道是他自己拉的，有時又不曉得，我們有帶到奇美
    醫院、嘉南等醫療院所就醫，都是我和我兒子扶他，因為他
    六、七年前有中風過，走路不方便，帶往就醫大部分都是我
    先生開車，有時我兒子也會開車等語無訛（見前開同日審判
    筆錄），且為當事人所不爭執。衡以被告僅係被害人甲○○
    之女婿並非至親，甲○○本身又罹有老年癡呆症生活無法自
    理須人照料，被告若非與甲○○感情良好，應無將甲○○接
    來同住自招麻煩之理！反觀被告丙○○於九十四年四月十八
    日以告訴代理人身分陪同甲○○按鈴申告時，已陳明：因為
    我岳母有外遇，她還找人來打我岳父，我們也有申請家暴的
    保護令，我們之前有調解過，他們有要脅我要對我不利，所
    以我請求能和被告（即李黃素玉）分開訊問，不然我怕我們
    會被打等語（見偵卷第十三頁），其於本院審理時亦供承：
    當時我們將甲○○接回來同住時，發現他身上有傷，他陳述
    他受家暴，我們就到家暴中心去報案，申請家庭保護令，法
    院雖然有受理但沒有判准。那時李黃素玉那邊的子姪輩認為
    是我替我岳父那邊出力，所以他們那邊就對我太太與我產生
    敵意。我和岳母間沒有仇恨，但是不親近等語無訛（見本院
    九十六年一月九日審判筆錄），姑不論被告與其岳母李黃素
    玉間有無怨懟糾葛，被告與其岳父甲○○間之感情顯然較其
    與岳母間為好，而被告與李黃素玉之關係既然不佳，則若其
    不是經過甲○○之授權同意，豈會擅自冒名撤回告訴反來幫
    助李黃素玉之理？再者，系爭請求撤回告訴狀雖係被告以甲○○名義於九十四年五月十七日向地檢署提出，惟於同年七
    月二十二日被告又以甲○○名義向地檢署提出請求恢復原侵
    占罪告訴之書狀，有地檢署之收文日期戳載明可稽（見臺灣
    臺南地方法院檢察署九十四年他字第二三二九號偵查卷第十
    七頁），觀諸前揭二紙書狀內容意旨相違，且檢察官係在收
    到請求恢復原侵占罪告訴之書狀後始傳喚甲○○到案說明，
    有臺灣臺南地方法院檢察署檢察官辦案進行單在卷可考（見
    臺灣臺南地方法院檢察署九十四年他字第二三二九號偵查卷
    第六頁），若前揭二紙內容意旨相違之書狀均是被告擅自為
    之，所為豈不自相矛盾？且系爭請求撤回告訴狀若係被告私
    下為之，其再擅自提出恢復侵占告訴之書狀，則原侵占案件
    勢必繼續偵查，而具狀名義人甲○○若因之被傳喚到庭，被
    告豈非自陷被查出擅自冒名之危險？被告實無有甘冒如此風
    險之目的與必要！從而被告辯稱：因為我岳父講話都反反覆
    覆，他因為失智、中風，我太太求他時，他答應了，但是後
    來又反悔了，他一下叫我們這樣，一下叫我們那樣，我們也
    很難做等語，堪信為真實！是被告辯稱系爭請求撤回告訴狀
    有經過甲○○授權等語，自堪採信。
四、綜上所述，被害人甲○○於偵查中向檢察官所為之陳述，既
    未經具結且有顯不可性之情況存在而無證據能力，則本件除
    有被告在偵查中之自白外，並無其他能證明該自白並非虛擬
    之補強證據可資擔保，況被告於本院審理時已否認其偵查中
    之自白真實性，且經本院調查結果亦難認其偵查中之自白確
    與事實相符，已如前述，從而即使被告在偵查中之自白係出
    於任意性，然既乏其他補強證據足以證明其真實性時，揆諸
    前開說明，自仍不得僅以被告偵查中之自白遽採為有罪判決
    之唯一基礎，此外，復查無其他積極證據足認被告涉有偽造
    私文書罪嫌，是檢察官認被告有偽造私文書之犯行，尚屬不
    能證明，根據「罪證有疑，有利被告」之證據法則，依法自
    應為無罪之諭知。原審認被告所為，係犯刑法第二百十六條
    、第二百十條之罪，因予論罪科刑，固非無見，惟本件既僅
    有被告偵查中之自白此唯一證據，而無其他補強證據可資佐
    證，本院依前開說明，認被告自不成立偽造文書犯行。是被
    告上訴意旨，指摘原判決不當，為有理由，應由本院予以撤
    銷改判，逕為被告無罪判決之諭知。
五、按檢察官聲請以簡易判決處刑之案件，經法院於審理後，認
    應為無罪判決之諭知者，應適用通常程序審判之，刑事訴訟
    法第四百五十二條及第四百五十一條之一第四項但書第三款
    ，分別定有明文。本院經審理後，認被告應為無罪判決之諭
    知，屬刑事訴訟法第四百五十一條之一第四項但書第三款之
    情形，自應由本院依刑事訴訟法第四百五十五條之一第三項
    之規定，準用同法第三百六十九條第一項前段之規定，將原
    判決撤銷，並依同法第四百五十二條之規定，逕依通常程序
    為第一審判決（最高法院九十一年度台非字第二一號判決意
    旨參照），附此敘明。
據上論斷，應依刑事訴訟法第四百五十五條之一第三項、第四百
五十二條、第三百六十九條第一項前段、第三百六十四條、第三
百零一條第一項，判決如主文。
本案經檢察官丁○○到庭執行職務。
中　　華　　民　　國　　96　　年　　 1  　月　　23　　日
　　　　　　　　　刑事第六庭    審判長法　官　張瑛宗
                                      法  官  黃莉莉
                                      法  官  孫淑玉
以上正本證明與原本無異。
如不服本判決，應於判決送達後10日內，向本院提出上訴狀（應
附繕本）。
　　　　　　　　　　　　　　　　      書記官　方秀貞
中　　華　　民　　國　　96　　年　　 1  　月　　23　　日
